臺灣高等法院臺南分院民事判決　九十一年度家上字第六九號　Ｊ
　　　上　訴　人　乙　○　○
　　　被　上訴人　甲　○　○
右當事人間請求履行同居事件，上訴人對於中華民國九十一年五月八日台灣嘉義地方
法院第一審判決（九十一年度婚字第九三號）提起上訴，本院判決如左：
    主    文
上訴駁回。
第二審訴訟費用由上訴人負擔。
    事    實
甲、上訴人方面：
一、聲明：(一)原判決廢棄。(二)被上訴人應與上訴人同居。(三)第一、二審訴訟費用由被
    上訴人負擔。
二、陳述：除與原審判決記載相同者外，補稱：
  (一)查原判決駁回上訴人起訴請求之理由有二：1.認兩造並未曾協議或經法院裁定以
    嘉義縣大林鎮○○里○鄰○○路四九號為兩造共同住所，則既無約定履行同居地
    ，又無共同住所，復無法協議定之，自應先聲請法院定其共同住所，乃上訴人於
    兩造未定履行同居地即執嘉義縣大林鎮○○里○鄰○○路四九號請求為被上訴人
    應與上訴人履行同居之處所，並無理由。2.認上訴人無正當理由不為支付家庭生
    活費用之義務，乃上訴人惡意遺棄被上訴人在繼續狀態中，被上訴人即有不能同
    居之正當理由。惟查：
    1.按夫妻住所之設定與夫妻應履行同居之義務尚有不同，住所乃決定各項法律效
      力之中心地，非民法所定履行同居義務之唯一處所。夫妻縱未設定住所，仍應
      以永久共同生活為目的，而互負履行同居之義務，此有司法院大法官會議釋字
      第四五二號解釋可參。雖修正後民法第一千零二條規定夫妻之住所應由雙方共
      同協議，未為協議或協議不成時得聲請法院定之，然婚姻生活本質乃夫妻雙方
      為維持圓滿家庭，以永久共同生活為目的，前提乃須夫妻雙方同居共營婚姻生
      活，是民法第一千零一條定有夫妻互負同居之義務，故夫妻縱未設住所或未協
      議住所，依前揭解釋意旨夫妻間仍負履行同居之義務。是原判決以兩造間未定
      嘉義縣大林鎮○○里○鄰○○路四九號處所為共同住所，上訴人請求履行同居
      義務無理由，已有違誤。
    2.兩造於八十八年十二月十八日結婚後，被上訴人即於同年月二十二日將戶籍遷
　　　至上訴人之戶籍即嘉義縣大林鎮○○里○鄰○○路四九號，且在該處居住，可
　　　堪認兩造於婚後將其等之住所協議定於該址，嗣二人搬出在外居屋自立生活，
　　　於九十年九月三日將戶籍自上址共同遷至嘉義市○區○○里○鄰○○街五十二
　　　號三樓之三共同生活乙節復為被上訴人不爭執，嗣因被上訴人攜子女返回娘家
　　　後，即百般藉口不與上訴人同居，上訴人不得已才寄出存證信函不獲理會，而
　　　提起本件訴訟。故依上訴人起訴時雙方共同戶籍地仍設籍在嘉義市○區○○里
　　　○鄰○○街五十二號三樓之三，故依法尚應推定該處所為兩造共同住所。乃因
　　　嘉義市警察局多次查察戶口均未獲晤上訴人，致戶政事務所認兩造乃虛報遷入
　　　，而於九十一年三月二十六日經撤銷遷出登記，此有派出所戶口查察通報單及
　　　催告書可稽，故兩造乃於訴訟期間因遭戶政機關逕撤銷遷出登記，而逕將戶籍
　　　地遷回原遷出地即嘉義縣大林鎮○○里○鄰○○路四九號。則本件上訴人起訴
　　　被上訴人應履行同居義務時，兩造既有共同戶籍地，即推定有共同住所，原判
　　　決認上訴人未定共同住所，被上訴人尚無履行同居義務之可能，更有錯誤。
    3.按夫妻互負同居之義務，但有不能同居之正當理由者，不在此限。雖民法第一
      千零一條但書定有明文，然依被上訴人主張其有不能與上訴人同居之理由，以
      上訴人不務正業、失業在家、情緒惡劣、時常無故辱罵被上訴人，使其精神異
      常痛苦、無力扶養子女、不能養家活口，希望上訴人有經濟能力再接我們回去
      住等語抗辯。惟婚姻為身分契約之一種，夫妻間互負同居義務為契約重要義務
      之一，不容契約當事人一方任意以空泛理由逃避，夫妻間若有任何婚姻生活問
      題，應透過溝通尋找解決之道，被上訴人所抗辯事由皆為其片面主觀所認，且
      兩造明明一起跑遍雲嘉南地區之早市、夜市擺攤做生意，均有各地早夜市管委
      會收取攤位使用費或清潔費等之單據及罰鍰單據提出在卷為憑，上訴人豈有不
      務正業？因近年來不景氣，擺攤生意競爭，較難多賺點錢，此應為共同打拼之
      被上訴人所該了解才是，更何況自結婚以來，上訴人均將所賺得之錢全數交被
      上訴人管理，上訴人何來從沒付過小孩生活費或無力養育子女？
    4.末按所謂夫妻之一方以惡意遺棄他方者，係指有違背同居義務之客觀事實，並
      有拒絕同居之主觀情事，有最高法院四十九年台上字第九九０號、一二五一號
      判例可參。本件依被上訴人所陳述實係其有拒絕與上訴人同居之主客觀情事與
      事實，應係被上訴人有意惡意遺棄上訴人才是，上訴人倘有意惡意遺棄之，豈
      有尋求訴訟途徑極力謀求被上訴人同居團圓之必要？再被上訴人又未抗辯上訴
      人無故不給付生活費致其不能維持生活，原判決僅以其稱上訴人無工作、不務
      正業、無力養育子女逕認以被上訴人主張上訴人因惡意遺棄而認有不能同居正
      當理由，顯未妥適。
三、證據：除援用原審所提證據外，補提戶口查察單影本一份、催告單影本一份為證
    。
乙、被上訴人方面：
一、聲明：(一)上訴駁回。(二)第二審訴訟費用由上訴人負擔。
二、陳述：除與原審判決記載相同者外，補稱：
　(一)帶兒女回娘家是我們夫妻一起帶回去的，在圓福街實際上只住了二個月就全家搬
　　到我娘家去住。
  (二)當時我們是一起搬出來的，未經我同意，他又擅自遷回大林，遺棄我們，而且他
    爸爸會打人，我曾親眼看過他打我婆婆，我會怕，我不敢回去。我小姑不管是離
    婚的或是沒有離婚的都搬回去住，我不希望我的小孩在那種環境成長。
  (三)上訴人賺的錢只有繳他的保險費及生活費，我自己賺錢養小孩。
  (四)我希望跟上訴人搬到外面住，不要跟公公、小姑住一起，而且他能給我保障每個
    月給我二萬元生活費。
  (五)從結婚到九十年端午節左右，上訴人有每個月付我媽媽二萬元帶小孩，以後就沒
    有了。
三、證據：援用原審所提證據。
    理    由
一、本件上訴人於原審起訴主張：兩造於八十八年十二月十八日結婚，婚後育有一子
    一女。被上訴人堅持兩名小孩請丈母娘以一個月兩萬元的價錢代為照顧，而被上
    訴人卻常以看小孩為由，常常在娘家過夜，而在我夫家卻是一刻也停不住，與被
    上訴人結婚後，被上訴人堅持上訴人所賺的錢一定都要交給她，如果上訴人不交
    雙方就會發生爭吵，甚至身上被搜到有零用錢也都說上訴人藏私房錢，故請丈母
    娘帶小孩的錢也都由被上訴人交給丈母娘，上訴人很少過問。雖然經過一連串的
    爭吵，但是畢竟兩造是共同想一起生活才會結婚生子，而且照顧妻小是上訴人的
    責任，同時上訴人多處奔波及寄存證信函的用心甚至到被上訴人家多次想談，無
    非只是想挽回兩造還可以維持下去的婚姻，將傷害減到最低。而我也要盡到照顧
    父母親的責任，請求被上訴人回家與上訴人共同生活，並一起幫上訴人盡當兒子
    的責任與義務、共同生活照顧小孩，給小孩一個完整的家，讓兩造的小孩在沒有
    煩惱，快樂的環境中成長，而被上訴人與兩名小孩均是上訴人在生活中最大的精
    神支柱。而被上訴人辯稱其係遭上訴人之父趕出家門，且為上訴人要求被上訴人
    偕一子一女回其嘉義縣中埔鄉娘家投靠居住等，全屬一派胡言，事實上應係被上
    訴人婚後與公婆難以相處，屢屢嚷著要上訴人與其搬出去住，久而久之，上訴人
    之父不再堅持同住，尚且欲將其名義所有之位於嘉義縣民雄鄉雙褔村八二之十一
    號的一棟三層樓房提供給被上訴人與上訴人居住，但被上訴人並不願意，上訴人
　　不得已之下只好另於嘉義市○○街與他人合租房屋與被上訴人及子女一同生活。
    復因上訴人與被上訴人平日須外出工作（跑市場擺地攤），被上訴人仍堅持請岳
　　母代為照顧小孩，上訴人雖不反對，然被上訴人卻常以此為藉口久待在娘家過夜
　　而不肯返家，幾經上訴人勸歸不聽，雙方則因此頻生口角，嗣因地攤生意不佳以
　　致無力負擔租金，上訴人即要求被上訴人與其遷回原大林鎮父母住處，抑或搬去
　　父親所提供民雄鄉雙褔村之樓房居住，惟被上訴人均表毫無意願，堅持與子女住
    在娘家，是以並非如被上訴人所辯稱雙方曾同意以被上訴人娘家為同居之處所，
　　實係被上訴人片面不願與公婆同住，打算長留娘家而逕自違反夫妻同居義務。又
　　被上訴人指稱上訴人不務正業，失業在家，情緒惡劣，時常無故辱罵被上訴人，
　　使被上訴人精神異常痛苦，更屬無的放矢，蓋上訴人明明與被上訴人二人一起跑
　　遍雲嘉南地區之早市、夜市擺地攤做生意，均有各地早夜市管委會收取攤位使用
　　費或清潔費之單據及有時違規擺攤遭罰鍰之收據為憑，不容否認，何謂上訴人「
　　不務正業」？再上訴人亦非失業，而係近年來不景氣，擺攤生意日趨競爭，較難
　　多賺點錢，此應為共同打拼之被上訴人所該明瞭才是，豈能無端借題發揮？何況
　　自結婚以來，上訴人均將所賺得之錢全數交給被上訴人，並存放在被上訴人名義
　　之銀行帳戶內，管理使用之權皆由被上訴人獨佔，被上訴人又怎可無理指責上訴
　　人「從未付過小孩的生活費」或「無力養育子女」？顯然均為欲加之罪，何患無
　　詞，要難憑之為不能在大林鎮夫家與上訴人同居之正當理由云云。
二、被上訴人則以：上訴人與被上訴人結婚後於嘉義縣大林鎮與上訴人父母同住，嗣
    因上訴人不務正業，於九十年六月端午節，上訴人被其父趕出家門，並將戶籍遷
    出其父母家，上訴人要求被上訴人及一子一女，一家四口舉家搬回嘉義縣中埔鄉
    被告娘家投靠居住，因上訴人於嘉義市做事，遂於嘉義市○○街與他人合租房屋
    ，由被上訴人夫妻住用，子女留在被上訴人之娘家由被上訴人之父母照顧，上訴
    人及被上訴人經常一起回娘家居住，租屋三個月後，因上訴人失業無力支付租金
    ，兩人又回被上訴人之娘家與子女共同居住，雙方均同意以被上訴人之娘家為同
    居之處所，詎九十一年一月間因吵架，上訴人擅自跑回嘉義縣大林鎮其父母家，
    竟要求被上訴人隨同其回大林同居，顯違反雙方約定在被上訴人娘家與子女同居
    之義務。上訴人係被其父母趕出家門，將被上訴人及子女帶離大林原夫家住處，
    並非被上訴人擅自離去上訴人父母家，而投靠被上訴人娘家係經上訴人之同意，
    亦非被上訴人擅自離家，反而係上訴人擅自離去雙方共同處所，自行違背同居義
    務。且上訴人不務正業，失業在家，情緒惡劣，時常無故辱罵被上訴人，使被上
    訴人精神異常痛苦，其無力養育子女，竟要求被上訴人返原被逐出家門之處同居
　　，其又如何能養家活口？被上訴人顯有不能在大林夫家同居之正當理由等語，資
　　為抗辯。
三、上訴人主張兩造於八十八年十二月十八日結婚，迄今育有一子一女，婚姻關係現
    仍存續中，婚後雙方共住於嘉義縣大林鎮○○路四十九號，九十年九月三日雙方
    將戶籍遷至嘉義市○○街五十二號三樓之三並實際在該處共同生活，繼而全家搬
    至被上訴人娘家嘉義縣中埔鄉○○路六五五巷十弄三十一號居住，九十一年一月
    二十二日上訴人獨自搬回嘉義縣大林鎮○○路四十九號居住，並於九十一年三月
    二十六日未經被上訴人同意，將全家戶籍由嘉義市○○街五十二號三樓之三遷移
    至原址嘉義縣大林鎮○○路四十九號，被上訴人與子女三人則仍居住娘家，雙方
    自九十一年一月二十二日起即未共同生活之事實，為兩造所不爭，並有上訴人提
    出之戶籍謄本二件、存證信函一件為證，堪信為真實。
四、按「夫妻互負同居之義務。但有不能同居之正當理由者，不在此限。」、「夫妻
    之住所，由雙方共同協議之；未為協議或協議不成時，得聲請法院定之。」、「
　　法院為前項裁定前，以夫妻共同戶籍地推定為其住所。」民法第一千零一條、第
　　一千零二條分別定有明文。又民法第一千零一條有關夫妻互負同居義務之規定，
　　係基於兩性人格尊嚴平等保護之立場、為促使夫妻雙方協力維護家庭共同生活秩
　　序之目的而設。夫妻雙方關於婚姻住所之選定，應適用民法第一千零二條前段之
　　規定，由雙方共同協議指定，未為協議或協議不成時，得聲請法院定之。而經兩
    造協議住所後，即非夫妻之一方得任以己意片面加以變更，以致無端造成他造當
    事人之不便，危及婚姻共同生活中彼此互信互重之基礎。故夫或妻之一方無故任
    意離去兩造協議之住所者，在法律上即應受違反同居義務之非難，不容濫用其住
    所指定權限反指他造拒絕履行同居、甚至進而據為圖謀解消婚姻關係之張本。
五、查兩造於八十八年十二月十八日結婚，婚後雙方共住於嘉義縣大林鎮○○路四十
    九號，九十年九月三日兩人將戶籍遷至嘉義市○○街五十二號三樓之三並實際在
    該處共同生活，繼而全家再搬至被上訴人娘家嘉義縣中埔鄉○○路六五五巷十弄
    三十一號居住，九十一年一月二十二日上訴人獨自搬回嘉義縣大林鎮○○路四十
    九號居住，並於九十一年三月二十六日未經被上訴人同意，將全家戶籍由嘉義市
    ○○街五十二號三樓之三遷移至原址嘉義縣大林鎮○○路四十九號，被上訴人與
    子女三人則仍居住娘家，業見上述（參見理由三），由上開住所變更經過以觀，
    兩造協議之住所最初設在嘉義縣大林鎮○○路四十九號上訴人之父住處，嗣後變
    更為承租之嘉義市○○街五十二號三樓之三，最後兩造再協議變更住所地點為被
    上訴人娘家嘉義縣中埔鄉○○路六五五巷十弄三十一號要屬無疑。上訴人雖於九
    十一年一月二十二日由兩造協議住處嘉義縣中埔鄉○○路六五五巷十弄三十一號
    獨自搬回嘉義縣大林鎮○○路四十九號住處，被上訴人並不同意且未同時搬遷，
    為上訴人所自承（原審卷第二十八頁），則兩造最後協議之住所應在嘉義縣中埔
    鄉○○路六五五巷十弄三十一號，依上說明，上訴人私自搬離兩造原先協議之住
    所，顯已造成被上訴人之不便，且危及兩造婚姻共同生活中彼此互信互重之基礎
    。茲上訴人請求被上訴人應在上訴人目前所居之嘉義縣大林鎮○○路四十九號與
    上訴人履行同居，並無理由。
六、末按「夫妻互負同居之義務，但有不能同居之正當理由者，不在此限。」民法第
　　一千零一條固定有明文。被上訴人主張兩造原先協議之住所即嘉義縣大林鎮○○
　　路四十九號係上訴人之父住處，被上訴人與上訴人婚後原與上訴人之父共同居住
　　該址，九十年端午節前後，上訴人之父因有關生意之事由，要求被上訴人與上訴
　　人全家搬離該址，為上訴人所自認（原審卷第十六、十七頁），堪信真實，被上
　　訴人既曾遭上訴人之父要求搬離，足見被上訴人拒絕再回該址與上訴人同居，顯
　　有正當理由。況被上訴人在本院審理中一再要求與上訴人搬到外面居住，不與公
　　公（上訴人之父）、小姑同住（參見本院卷第五頁），其主觀上亦無拒絕與上訴
　　人同居之情事，至為灼然。
七、綜上所述，上訴人主張與被上訴人婚姻關係存續中，被上訴人依法固負有與上訴
　　人同居之義務，惟被上訴人主觀上並無拒絕同居情事，且其不能同居亦有正當理
　　由，原審以上訴人有支付家庭生活費用而不為支付，惡意遺棄被上訴人在繼續中
　　，駁回上訴人履行同居之請求，其理由雖與本院認定不同，惟其審理結果與本院
　　並無二致，原判決仍應予維持，上訴意旨指摘原判決不當，求為廢棄改判，非有
　　理由，應予駁回。
八、本件事證已臻明確，兩造其餘攻擊防禦方法及舉證，於判決結果不生影響，爰不
    予一一論列。
據上論結，本件上訴為無理由，依民事訴訟法第四百四十九條第一項、第七十八條，
判決如主文。
中　　　華　　　民　　　　國　　九十一　　年　　　八　　　月　　十三　　日
                                      臺灣高等法院臺南分院民事第四庭
~B1審判長法官　徐　　財　　福
~B2　　　法官　袁　　靜　　文
~B3　　　法官　曾　　平　　杉
右為正本係照原本作成。
如對本判決上訴，須於判決送達後二十日內向本院提出上訴狀，未表明上訴理由者，
應於上訴後二十日內向本院提出理由書。
中　　　華　　　民　　　　國　　九十一　　年　　　八　　　月　　十四　　日
~B法院書記官　葉　　秀　　珍
